【裁判字號】    95,訴,166
【裁判日期】    951206
【裁判案由】    債務人異議之訴等
【裁判全文】
臺灣彰化地方法院民事判決  95年度訴字第166號
原      告  乙○○
訴訟代理人  陳大俊律師
被      告  甲○○
上列當事人間債務人異議之訴等事件，本院於民國95年11月15日
言詞辯論終結，茲判決如下：
    主      文
兩造共有如附表壹所示土地，合併分割如附圖一方案所示，即兩
造取得土地之編號及面積詳如附表貳所示。
原告應補償被告新台幣柒萬玖仟伍佰伍拾捌元。
本院九十四年度執字第一八四二八號拆屋還地強制執行事件關於
如附圖二所示編號A面積七二平方公尺之二層加強磚造樓房及坐
落土地所為之強制執行程序，應予撤銷。
訴訟費用由兩造按附表所示比例負擔。
    事實及理由
一、原告主張：
  (一)如附表壹所示3筆地號土地（以下簡稱系爭土地），係兩造
    所共有，應有部分詳如附表壹所示，並無因物之使用目的不
    能分割或訂有不分割之期限等情形，茲因兩造未能協議分割
    ，爰依法請求依照如附圖一所示方案分割。原告就被告分得
    土地，其上因有建物存在，其於訴訟及執行期間不能使用收
    益之損害，原告願以合理金額補償被告。
  (二)系爭土地及其上建物即如附圖二所示編號A面積72平方公尺
    之2層加強磚造樓房、編號B面積39平方公尺之鐵架造雨棚，
    業經訴外人曹李美玲讓與原告。被告雖據本院94年度訴字第
    268號民事確定判決，以曹李美玲為債務人，聲請強制拆除
    前開建物，並將占用土地返還被告，復經本院以94年度執字
    第18428號強制執行事件受理在案，但因原告係曹李美玲之
    特定繼受人，若採用原告分割方案，則被告無權請求原告拆
    除前開編號A建物及返還坐落之土地。是以，原告提起本件
    分割共有物之訴，係消滅或妨礙債權人請求之事由，爰依法
    提起債務人異議之訴，請求判決如主文第三項所示等語。
二、被告辯稱：
  (一)被告同意按照原告所提方案分割，但原告應補償被告2.5坪
    土地。
  (二)原告為訴外人曹李美玲之特定繼受人，為前開執行名義效力
    所及，被告仍得對其聲請強制執行。且被告已於95年3月28
    日追加原告為執行債務人，則原告提起本件債務人異議之訴
    ，洵無依據等語。
三、原告主張系爭土地為兩造共有，各共有人之應有部分詳如附
    表壹所示，及系爭土地並無因物之使用目的不能分割或訂有
    不分割期限等情形，兩造復未能達成分割之協議等情，業據
    原告提出土地登記謄本、地籍圖謄本為證，且為被告所不爭
    執，自堪信原告此部分之主張為真實。
四、按「各共有人，得隨時請求分割共有物。」、「分割之方法
    ，不能協議決定者，法院得因任何共有人之聲請，命為下列
    之分配：一以原物分配於各共有人‧‧‧」，民法第823 條
    第1項、第824條第2項第1款分別定有明文。經查，系爭土地
    並無因物之使用目的不能分割或訂有不分割期限等情形，兩
    造復未能達成分割之協議，業如前述，是原告本於共有人之
    分割請求權，訴請判決分割，核與前開規定並無不合，應予
    准許。
五、次按分割共有物之訴，以原物為分配時，如共有人中，有不
    能按其應有部分受分配者，得以金錢補償之，民法第824條
    第3項定有明文。又按共有物之原物分割，依民法第825條規
    定觀之，係各共有人就存在於共有物全部之應有部分互相移
    轉，使各共有人取得各自分得部分之單獨所有權。是以原物
    分割而應以金錢為補償者，倘分得價值較高及分得價值較低
    之共有人均為多數時，該每一分得價值較高之共有人即應就
    其補償金額對於分得價值較低之共有人全體為補償，並依各
    該短少部分之比例，定其給付金額，方符共有物原物分割為
    共有物應有部分互相移轉之本旨，此觀最高法院85年度台上
    字第2676號判例意旨自明。經查，系爭土地上有如附圖二所
    示原告所有編號A、B建物，及訴外人所有編號C面積28平方
    公尺之平房，建物南側依序為空地、公園路等情，業據本院
    會同彰化縣北斗地政事務所派員測現場屬實，並有勘驗筆錄
    及如附圖二所示土地複丈成果圖附卷可參。據此，若按照原
    告所提方案分割結果，因兩造分得土地臨路寬度不一，其價
    值顯有差別，故各共有人分得土地之實際價值，與其所應分
    配之價值，尚有差距，依前開判例意旨，自應依民法第824
    條第3項之規定，互為補償，始符公允。至於原告所提方案
    ，系爭土地上編號B、C建物於分割後，將面臨拆除之命運，
    但該等建物均為較老舊之鐵架雨棚或平房，經濟價值較低，
    縱予拆除，顯無礙於社會經濟之安定，自毋庸遷就該等建物
    之必要。且該方案保留經濟價值較高之編號A樓房建物，各
    共有人分得土地均面臨南側之公園路，出入無礙。暨被告受
    限於其應有部分之比例、系爭土地面積不大及南北較為狹長
    之地形等因素，其分得土地面寬較窄、地形較為狹長，但將
    來可考慮與鄰地合併使用，凡此均有助於提高系爭土地之經
    濟價值或效用。另依此方案分割，被告分得土地上固有前開
    編號B、C建物存在，本院斟酌被告就編號C建物將來面臨必
    須提起訴訟及聲請強制執行之問題，依目前辦案期限各為1
    年4 個月計算，合計大約2年8個月不能使用收益編號C建物
    坐落之基地；至於編號B建物於本件判決確定後，被告於前
    開執行事件應可立即聲請強制執行，是以被告就編號B建物
    占用之基地不能使用收益之期間，依一般情形，大約為4個
    月，較為合理。茲據被告查報系爭土地與鄰地交易行情約為
    每坪3萬元，及系爭土地使用收益約為地價年息百分之10從
    寬核算，算出被告分得土地於前開期間不能使用收益之金額
    為79,558元〈計算式：（39×0.3025×30,000×0.1×4/12
    ）＋（28×0.302 5×30,000×0.1×32 /12）≒79,558，小
    數點以下四捨五入〉，此即原告應補償被告之金額。本院因
    認原告所提方案，已符合公平適當原則，堪予採認，爰依兩
    造之應有部分，判決分割如主文第一項所示，並諭知原告應
    補償被告之金額如主文第二項所示。
六、末按「執行名義為確定終局判決者，除當事人外，對於左（
    下）列之人亦有效力：一訴訟繫屬後為當事人之繼受人。」
    、「執行名義成立後，如有消滅或妨礙債權人請求之事由發
    生，債務人得於強制執行程序終結前，向執行法院對債權人
    提起異議之訴。」，強制執行法第4條之2第1項第1款、第14
    條第1項前段分別定有明文。經查：原告主張系爭土地及其
    上建物即如附圖二所示編號A、B建物，於被告聲請強制執行
    後，業經訴外人曹李美玲讓與原告，原告為原債務人曹李美
    玲之特定繼受人等情，業據原告提出土地登記謄本、民事判
    決影本、執行命令影本及土地建築改良物贈與所有權移轉契
    約書影本等件為證，且為被告不爭執，自堪信為真實。又查
    ：原告所提分割方案業經本院採認，詳如上述，則依該方案
    分割結果，關於如附圖二所示編號A建物坐落之基地，係分
    歸原告取得，被告就該部分土地自不得再請求原告拆屋還地
    ，亦即被告所持執行名義成立後，原告有消滅被告請求之事
    由發生。是以原告本於前開規定，請求撤銷該部分之強制執
    行程序，於法洵無不合，爰判決如主文第三項所示。
七、本件係分割共有物之訴與債務人異議之訴合併提起，如由敗
    訴之被告負擔訴訟費用顯失公平，爰命勝訴之原告負擔一部
    分訴訟費用。
八、本件判決之基礎已臻明確，兩造其餘攻擊防禦方法，於判決
    結果不生影響，毋庸一一論列，併此敘明。
九、訴訟費用負擔之依據：民事訴訟法第80條之1。
中    華    民    國    95    年    12    月     6    日
                  民事第一庭    法      官  陳正禧
上正本證明與原本無異。
如對判決上訴，應於判決送達後20日內向本院提出上訴狀。
                                法院書記官  王宣雄
中    華    民    國    95    年    12    月     7    日
┌────────────────────────────────┐
│臺灣彰化地方法院95年度訴字第166號債務人異議之訴等事件附表壹     │
├──┬─────────────────┬──┬────────┤
│編號│地號                              │地目│面積（平方公尺）│
├──┼─────────────────┼──┼────────┤
│１  │彰化縣田尾鄉○○段打廉小段494地號 │旱  │180             │
├──┼─────────────────┼──┼────────┤
│２  │同上小段494-2地號                 │旱  │38              │
├──┼─────────────────┼──┼────────┤
│３  │同上小段494-3地號                 │旱  │62              │
└──┴─────────────────┴──┴────────┘
┌──────────────────────────────────────┐
│臺灣彰化地方法院95年度訴字第166號債務人異議之訴等事件附表貳                 │
├────┬──────┬──────┬──────┬──────┬─────┤
│共有人  │494、494-2、│494地號共有 │494-2地號共 │494-3地號共 │訴訟費用負│
│        │494-3地號應 │人分得土地編│有人分得土地│有人分得土地│擔之比例（│
│        │有部分      │號（面積：平│編號（面積：│編號（面積：│負擔方式）│
│        │            │方公尺）、取│平方公尺）、│平方公尺）、│          │
│        │            │得型態      │取得型態    │取得型態    │          │
├────┼──────┼──────┼──────┼──────┼─────┤
│乙○○  │10,000分之6,│A(118.51)、 │C(25.02)、單│E(40.82)、單│10,000分之│
│        │584         │單獨取得    │獨取得      │獨取得      │6,584     │
├────┼──────┼──────┼──────┼──────┼─────┤
│甲○○  │10,000分之3,│B(61.49)、單│D(12.98)、單│F(21.18)、單│10,000分之│
│        │416         │獨取得      │獨取得      │獨取得      │3,416     │
└────┴──────┴──────┴──────┴──────┴─────┘


司法院資訊處製作；財團法人民間司法改革基金會備份。
